臺灣高等法院刑事判決　　　　　　　　　　　　　八十八年度上訴字第三五三二號
　　上　訴　人
　　即 自訴 人　庚○○
　　　　　　　　戊○○
　　　　　　　　己○○
　　　　　　　　壬○○○
　　共　　　同
　　自訴代理人　子○○
　　　　　　　　癸○○
　　被　　　告　乙○○
　　　　　　　　丙○○
　　右二人共同
　　選任辯護人　陳凱聲
　　　　　　　　張佳瑜
　　　　　　　　黃子素
　　被　　　告　丁○○
　　　　　　　　甲○○
右列上訴人，因被告等偽造文書等案件，不服臺灣台北地方法院八十八年度自字第一
二八號，中華民國八十八年七月三十日第一審判決，提起上訴，本院判決如左：
    主    文
原判決關於甲○○部分撤銷。
甲○○被訴部分自訴不受理。
其他上訴駁回。
    理    由
壹、自訴意旨詳如自訴狀所載。
貳、自訴不受理部分：
    按案件有被告死亡者，應諭知不受理之判決，刑事訴訟法第三百零三條第五款著
    有明文。本件被告甲○○於八十九年十二月二十五日死亡，此有國立臺灣大學醫
    學院附設醫院死亡證明書及戶籍謄本一份在卷足憑，原判決未及審酌，揆諸首揭
    條文規定，自應由本院將原判決關於甲○○部分撤銷，另為不受理之判決，並不
    經言詞辯論為之。
、上訴人即自訴人壬○○○於民國八十九年十月十一日死亡，已由壬○○○之子即
    自訴人庚○○、戊○○、己○○於九十年十月十七日聲請承受訴訟，合先敘明。
肆、駁回上訴部分：
  一、本件自訴人等指訴被告乙○○、丙○○、丁○○等涉有偽造文書、詐欺、背信
      、侵占等罪，無非以共同被告甲○○（已死亡）於民國八十三年十二月一日，
      以每坪新台幣（下同）九萬元購買自訴人壬○○○（已死亡）所有座落台北縣
      新店市○○段○○路小段第二三四地號土地所有權權利二分之一，價款一億一
      千餘萬元，扣除自訴人壬○○○之子亦即自訴人庚○○、戊○○、己○○之弟
      辛○○所積欠被告甲○○之六千五百萬元，甲○○代辛○○償付中瑞租賃股份
      有限公司（下稱中瑞公司）之六百十四萬元，辛○○積欠三商行大信販股份有
      限公司之六百五十萬元，尚可獲二千餘萬元之詐術，使壬○○○陷於錯誤，與
      之簽訂契約，交付土地所有權狀、印鑑印章等，並進而以此保管之印鑑印章，
      於八十三年十二月十四日盜用於偽造處分委託書、八十四年一月十二日盜用於
      偽造土地房屋買賣契約書、八十五年二月九日盜用於偽造申請印鑑證明委託書
      、八十六年四月十五日盜用於與丁○○簽訂買賣契約，並辦理移轉登記，八十
      四年二月二十五日盜用於偽造領款收據、八十四年四月十一日盜用於與段薪津
      、乙○○辦理抵押權設定登記與塗銷登記等均構成背信、侵占印鑑章，另於八
      十三年十二月十四日以詐得之壬○○○之印鑑章，盜蓋於不實之委託書，虛偽
      記載以每坪八萬元之價格委託被告甲○○出售或合建，八十四年二月二十日又
      偽造土地買賣契約書內頁，將每坪八萬元出售乙○○，不法取得另外二分之一
      之土地權利，並拼湊在原契約封面，偽造騎縫章，使庚○○、戊○○、李協德
      、李協銘、己○○對不實之另二分之一買賣，亦負連帶保證責任，八十五年二
      月九日與被告丙○○共同或教唆丙○○虛偽申請自訴人壬○○○之印鑑證明六
      份，八十五年二月九日丙○○申請印鑑證明六份，使用一份辦理所有權移轉登
      記，餘五份均構成侵占，八十六年四月十五日再與被告丁○○共同或教唆丁○○，與丁○○訂立虛偽買賣契約書，持印鑑證明使公務員將全部土地虛偽移轉
      登記為被告丁○○名義等，而受有不法利益。被告甲○○更與段薪津訂立合建
      契約收取三千萬元合建保證金。另觸犯背信、詐欺、侵占、使公務員登載不實
      罪等情為其論據。
  二、經查被告甲○○於生前在本院調查中坦承前開土地、房屋買賣契約書（2.
      ）之簽立，及將系爭土地登記移轉予乙○○，與案外人訂合建契約等各節事實
      ，但堅稱：八十四年二月二十日之買賣契約書才是有效的契約書，且為真正之
      契約，被告為自訴人壬○○○之子辛○○清償債務上億元，自訴人將其系爭土
      地委由被告處理，絕無偽造文書云云，但查自訴人壬○○○指訴伊係以系爭土
      地之二分之一與被告甲○○訂立之土地房屋買賣契約書，八十四年二月二十日
      之土地房屋買賣契約書係被告甲○○所偽造，將另二分之一訂約全部出售予乙○○等語，經本院將未載日期之土地房屋買賣契約書（乙契約）與八十四年二
      月二十日之土地房屋買賣契約書（甲契約）送請中央警察大學鑑定結果甲契
      約出賣人及買受人欄負與連帶保證人欄頁，撕開前不是完整之連續頁，係由原
      不連續的兩頁拼合相接而成甲契約出賣人壬○○○之簽名筆跡與乙契約出賣
      人壬○○○及其他壬○○○之簽名筆跡不相符等。此有中央警察大學鑑定書在
      卷可稽，刑事警察局鑑驗結果相同，亦有鑑驗通知書在卷可佐，則顯見自訴人
      指訴該八十四年二月二十日之土地房屋買賣契約書係偽造為實在。雖同鑑定結
      果領款收據原本上借款人壬○○○之簽名筆跡與乙契約出賣人壬○○○之簽
      名及其他壬○○○之簽名筆跡相符，唯刑事警察局就領款收據上壬○○○筆跡
      有模仿之虞。且觀八十四年二月二十日偽造之土地房屋買賣契約書總價款為一
      億九千八百五十三萬六千八百元，同契約第二條第(1)款記明「本契約成立同時
      乙方以價款一部分新台幣九千一百萬元為定金給付甲方（即出賣人），而甲方
      已將該定金如數領訖是實」等語，則與領款收據不符，苟有該項買賣價金抵付
      借款，於契約書上記明即可，何須再另立領款收據？此其一，而八十四年二月
      二十日之契約書既屬偽造，則何能由自訴人另立領款收據？此亦不合常理，則
      自訴人壬○○○否認該領款收據非其所書立，尚非全然無據，則被告甲○○偽
      造前開土地房屋買賣契約書之犯行足以認定（唯被告甲○○已死亡，另為不受
      理之判決，詳前述）。
三、次查，自訴意旨另指被告甲○○於民國八十四年二月二十日偽造以乙○○名義為
    買受人之「土地房屋買賣契約書」，嗣於八十四年四月十二日持所保管之所有權
    狀、印鑑證明、印鑑圖章等以台北新店地政事務所收件第一三五五七０號土地登
    記申請書虛偽設定新台幣一億二千萬元抵押權給其子乙○○。又於八十六年二月
    九日未經自訴人同意，將保管之自訴人印鑑圖章交付被告丙○○，由丙○○盜蓋
    在「委託申請書」上，向新店市戶政事務所申請戶印字第００八八九００號自訴
    人名義「印鑑證明」，然後將印鑑證明交付被告甲○○，以新店市地政事務所收
    件第一六三三一０號「土地登記申請書」，遽將土地所有權全部移轉登記為具有
    自耕農身分之丁○○所有等情，自訴人認被告乙○○涉有偽造文書罪，無非以被
    告乙○○係被告甲○○之子，關係密切，即以其智識程度絕不可能不知偽造文書
    之情節。另指被告丁○○與被告甲○○為親友，明知其非真實買賣，基於犯意聯
    絡，偽造所有權移轉契約，虛偽製作買賣；又認被告丙○○基於與甲○○犯意聯
    絡，明知無授權製作委託書欲持自訴人之印鑑，向新店戶政事務所聲請印鑑證明
    等為其論據，訊據被告乙○○固不否認其父以其名義簽立土地房屋買賣契約書，
    被告丙○○亦坦承申請自訴人之印鑑證明；被告丁○○亦坦承知悉以其名義登記
    系爭不動產所有權。唯均堅決否認有偽造文書之犯行，並均辯稱：並不知悉甲○○與自訴人間債權、債務關係，與甲○○亦無犯意聯絡，縱本案系爭文書有偽造
    之嫌，亦與被告乙○○、丙○○、丁○○三人無關等語，經查：
  (一)自訴人於自訴狀記載「自訴人與被告甲○○以外之人並無買賣或任何其他法律關
    係，卻於民國八十四年四月十二日持所保管之所有權狀、印鑑證明、印鑑圖章等
    以台北新店地政事務所收件第一三五五七０號土地登記申請書，盜用自訴人之印
    鑑圖章虛偽設定新台幣一億二千萬元抵押權給其子即被告乙○○。」等語，明確
    指述係甲○○一人所為而不及乙○○有何行為。核與被告乙○○所辯其未參與任
    何簽約行為之語應屬可信，即共同被告甲○○亦多次陳明與其子無關，況被告乙○○自七十八年八月一日起即任教於台中市私立東海大學，有私立東海大學教職
    員工在職證明書在卷足稽，則被告乙○○久居台中，南北往返不便，則其所辯不
    知其父甲○○與自訴人間所作所為應屬可信，況被告乙○○於八十四年四月就系
    爭土地所設定之一億二千萬元抵押債權，其迄未有何主張或依法實行其權利，益
    見被告乙○○所辯其未參與任何偽造文書之行為，尚非無據。
  (二)自訴人復於自訴狀中記載「被告甲○○明知所買受百分之五十所有權移轉登記之
    條件尚未成就，卻於覓得具有自耕農身分的被告丁○○之後，於八十六年二月九
    日未經自訴人同意，亦未告知自訴人，將所保管之自訴人印鑑圖章交付被告丙○○，由丙○○盜蓋在「委託申請書」上，向新店市戶政事務所申請戶印字第００
    八八九００號印鑑證明，然後將印鑑證明交付被告甲○○，以新店市地政事務所
    收件第一六三三一０號土地登記申請書遽將土地所有權全部移轉登記為丁○○所
    有：：：」等語，足見被告丁○○係甲○○找來之具有自耕農身分，可為農地
    之移轉登記。被告丙○○前往戶政事務所申請印鑑證明，係甲○○將自訴人之
    印鑑圖章交由丙○○前往申領之事實，核與被告丁○○所辯伊僅因甲○○要以其
    名義信託登記系爭不動產，被告丙○○辯稱受甲○○之託前往戶政事務所申辦印
    鑑證明之語相符。且共同被告甲○○生前於本院調查中亦明確供明被告丁○○、
    丙○○並不知情，即自訴意旨亦未指明被告丁○○參與何種犯罪行為，至被告丙○○將申請之印鑑交給被告甲○○，業據自訴意旨所陳明，自無侵占之犯行。
    綜上所述，被告乙○○、丁○○、丙○○所辯其等未參與偽造文書之犯行，應屬
    可信，此外，復查無其他積極證據足以證明被告乙○○、丙○○、丁○○有何自
    訴人所指訴之犯罪行為，即屬不能證明被告等三人犯罪，原審因予被告丙○○、
    乙○○、丁○○無罪之諭知，核無違誤。自訴人就被告乙○○、丙○○、丁○○
    部分上訴意旨仍執陳詞指摘原判決此部分不當，自無理由，應予駁回。
據上論斷，應依刑事訴訟法第三百四十三條、第三百六十八條、第三百六十九條第一
項前段、第三百六十四條、第三百零三條第五款、第三百零七條、三百二十二條，判
決如主文。
中      華      民      國    九十一    年      四      月    二十三    日
                              臺灣高等法院刑事第十五庭
                                  審判長法 官  房  阿  生
                                        法  官  雷  元  結
                                        法  官  蔡  光  治
右正本證明與原本無異。
如不服本判決應於收受送達後十日內向本院提出上訴書狀，其未敘述上訴之理由者並
得於提起上訴後十日內向本院補提理由書（均須按他造當事人之人數附繕本）。
                                        書記官  王  才  生
中      華      民      國    九十一    年      五      月      九      日
